【裁判字號】    91,簡,126
【裁判日期】    920416
【裁判案由】    身心障礙者保護法
【裁判全文】
臺北高等行政法院判決                              九十一年度簡字第一二六號
    原      告  甲○○
    被      告  台北市政府社會局
    代  表  人  顧燕翎（局長）住同右
    訴訟代理人  丙○○
                丁○○
                戊○○
右當事人間因身心障礙者保護法事件，原告不服台北市政府中華民國九十年十月十七
日府訴字第九０一五九八０二００號訴願決定，提起行政訴訟。本院判決如左：
    主  文
原告之訴駁回。
訴訟費用由原告負擔。
    事  實  及  理  由
一、事實概要：緣台北市政府警察局松山分局人員於民國（下同）九十年五月十四日
    二十二時十分臨檢台北市○○○路○段二０六號二樓「真好民間療法所」營業場
    所，查獲該所負責人即原告雇用明眼女子乙○○於營業場所內為男客李秋佳從事
    按摩，案經該分局以九十年五月十六日北市警松分行字第九０六一七五四一００
    號函檢送臨檢紀錄表、偵訊（調查）筆錄影本等函請被告查處，嗣經被告認原告
    違反身心障礙者保護法第三十七條第一項規定，乃依同法第六十五條第二項規定
    ，以九十年五月二十四日北市社三字第九０二三八四四０００號處分書，科處原
    告新臺幣（下同）四萬元罰鍰。原告不服，提起訴願，經遭駁回，遂向本院提起
    本件行政訴訟。
二、原告起訴意旨略稱：(一)依身心障礙者保護法第一條規定可知，本法之規定意在保
    障身心障礙者之工作機會。於不景氣之今日，是否更有「假平等」之譏，甚至違
    反憲法第十五條保障「人民」（非僅視障者）工作權之規定。(二)身心障礙者保護
    法所保障視障者工作機會之標的在於「按摩」，自無涉於其他。原告之受僱人乙
    ○○既取得傳統整復員之資格，自可為人從事「推拿整復」等傳統整復員適用範
    圍內之工作項目，無涉「按摩」之範圍，原告自更無因為雇用人而遭受二倍罰鍰
    之處分。(三)復按內政部八十五年八月十日台內社第八五八０五八六號函、八十六
    年十二月九日台內社八六八九八０二號函、行政院衛生署八十六年七月十一日衛
    署醫字第八六０三００二六號函、八十六年九月九日衛署醫字八六０四八九九五
    號函等解釋可知，倘具傳統整復員之資格而對人體實施處置疾病之行為時，則為
    法所許。今雖從案發現場之偵訊（調查）筆錄得知，整復師乙○○為男客從事指
    油壓之服務，然以中醫理論言之，藉由按摩（或推拿）人體穴道之方式，亦可達
    成按摩內臟以刺激氣血運行之實，而收強身健體之功效，實已收病體處置之功效
    ，此就中醫人體穴位之理論言之，自應為不爭之事實云云。
三、按身心障礙者保護法第三十七條第一項規定：「非本法所稱視覺障礙者不得從事
    按摩業。但醫護人員以按摩為病患治療者，不在此限。」第六十五條規定：「違
    反第三十七條第一項者，處新臺幣一萬元以上三萬元以下罰鍰，並限期改善。前
    項違法事件如於營業場所內發生並依前項標準加倍處罰場所之負責人或所有權人
    。．．．」按摩業管理規則第四條規定：「按摩業之手技，包括：輕擦、揉捏、
    指壓、叩打、震顫、曲手、運動及其他特殊手技。」第五條規定：「從事按摩業
    者，應具備下列條件：一、依本法（身心障礙者保護法）領有身心障礙手冊之視
    覺障礙者。．．．。」
    內政部八十五年八月十四日台內社字第八五八０五八六號函釋：「主旨：所詢坊
    間推拿館（中心）、瘦身及護膚美容等行業運用各種手技提供消費性服務，是否
    涉及從事或兼營按摩業等相關疑義乙案，復如說明．．．說明：．．．二、依據
    按摩業管理規則第四條規定『按摩業之手技包括：輕擦、揉捏、指壓、扣（叩）
    打、震顫、曲手、運動、壓迫及其他特殊手技。』，因此，有關病理按摩、美容
    中心等行業，其招牌既已標明指壓等涉及按摩之行為者，當列為稽查對象及依按
    摩業管理規則辦理。三、至以變相之推拿、或無（或未使用）瘦身、護膚美容設
    備，卻有運用『手技』為消費者服務之實者．．．如其已承認有從事違法之按摩
    行為，且有事實足資證明者，當應依殘障福利法（現為身心障礙者保護法）及按
    摩業管理規則處理之。」
    行政院衛生署於八十二年十一月十九日以衛署醫宇第00000000號公告不
    列入醫療管理之行為如下：「1.未涉及接骨或交付內服藥品，而以傳統之推拿方
    法，或使用民間習用之外敷膏藥、外敷生草藥與藥洗，對運動跌打損傷所為之處
    置行為。2.未使用儀器，未交付或使用藥品，或未有侵入性而以傳統習用方式，
    對人體疾病所為之處置行為。如藉按摩、指壓、刮砂、腳底按摩、收驚、神符、
    香灰、拔罐、氣功與內功之功術等方式，對人體疾病所為之處置行為。．．．」
    ，八十六年九月九日衛署醫字第八六０四八九九五號函釋：「．．．說明：．．
    二、本署八十二年十一月十九日衛署醫字第00000000號公告不列入醫療
    管理之行為，其中所稱『以傳統習用之按摩、腳底按摩等方式，對人體疾病所為
    之處置行為』，係指以治療疾病為目的所為之按摩、腳底按摩，自有別於視覺障
    礙者為健康人從事以疏鬆筋骨、消除疲勞等非醫療目的所為之按摩。三、至於本
    署前公告不列入醫療管理之行為所使用之『按摩』一詞，易與『身心障礙者保護
    法』所稱之『按摩』混淆，本署同意刪除。又本署八十六年七月十一日衛署醫字
    第八六０三００二六號復貴部函說明四並予刪除。」
    本院認以上函釋與身心障礙者保護法、醫療法及醫師法並無牴觸，應予適用。
四、卷查台北市政府警察局松山分局於事實欄所述時、地，查獲原告雇用之明眼女子
    乙○○於所經營之「真好民間療法所」營業場所內為男客李秋佳按摩頭、手、足
    、頸、肩及背等部位，有該分局臨檢紀錄表、男客李秋佳、受僱人乙○○及原告
    之偵訊（調查）筆錄等影本各乙份附原處分卷可稽，其違規事實堪以認定。是被
    告以原告經營之營業場所內發生違法按摩事件，原告及其受僱人已違反身心障礙
    者保護法第三十七條第一項規定；且其受僱人乙○○經被告依同法第六十五條第
    一項規定，處二萬元罰鍰在案，被告遂依同法第六十五條第二項規定，科處原告
    四萬元罰鍰，自屬有據。至原告主張其受僱人乙○○為中華民國台北市傳統民俗
    療法協會傳統整復員，自可從事「推拿整復」等傳統整復員適用範圍內之工作項
    目，無涉「按摩」之範圍，原告更無因為雇用人而遭受二倍罰鍰之處分乙節。就
    此按摩與傳統民俗療法之爭議，依前揭行政院衛生署八十六年九月九日衛署醫字
    第八六０四八九九五號函釋可知，以治療疾病為目的所為之按摩、腳底按摩有別
    於視覺障礙者為健康人從事以疏鬆筋骨、消除疲勞等非醫療為目的所為之按摩。
    前者不列入醫療管理，亦不受身心障礙保護法之限制，後者則應受身心障礙保護
    法之限制。本件依據原告之受僱人乙○○於警訊時供稱：「問：你是否於九十年
    五月十四日二十二時十分在台北市○○○○○路五段二０六號二樓涉嫌為男客李
    秋佳指、油壓按摩違反身心障礙者保護法被警察查獲接受詢問？答：是。」「問
    ：客人李秋佳何時進入該店消費？你於何時開始為其作指、油壓按摩？答：於今
    （十四）日二十時五分進入該店消費，我亦於今（十四）日下午二十時五分開始
    為其按摩。」「問：消費方式？如何收費？答：以九十分鐘為一節收新台幣壹仟
    玖佰元，提供客人頭、手、足、頸、肩、背部指、油壓按摩服務。」及男客李秋
    佳於警訊時證稱：「問：你是否於九十年五月十四日二十二時十分在台北市松山
    區○○○路○段二０六號二樓真好民間療法所之十號包廂內正由女服務生乙○○
    為你指、油壓按摩被警查獲接受訊問？答：是。」「問：該店消費方式？你如何
    得知前來消費？答：該店以每九十分鐘為一節收費新台幣壹仟玖佰元，由女服務
    生提供頭、手、足、頸、肩、背部之指、油壓按摩。我是看報紙廣告而得知前來
    消費。」等語觀之，原告之受僱人乙○○係為客人從事按摩，且無證據足資證明
    原告之按摩係對人體疾病為處置行為，自僅能認係為健康人從事一般疏鬆筋骨、
    消除疲勞等非醫療目的之按摩，其行為仍應受身心障礙者保護法之限制。又原告
    之受僱人乙○○雖為中華民國臺北市傳統民俗療法協會會員，但該會員證書及傳
    統整復員證書均為民間團體「中華民國臺北市傳統民俗療法協會」所核發，加入
    會員容易，且不需經國家技能鑑定考試即可取得，會員證只能證明會員身份之用
    ，並非執業證照，「民俗療法」並未列為商業登記範圍，也非政府核准營利事業
    登記項目，而視覺障礙者從事按摩業，仍須經行政院勞工委員會職業訓練局技能
    檢定考試合格後，並經營業當地主管機關核備，方可執業。是原告前述所辯，尚
    不足採。另原告主張身心障礙者保護法違反憲法第十五條保障人民工作權之規定
    云云，按身心障礙者保護法第一條揭示立法目的：「為維護身心障礙者之合法權
    益及生活，保障其公平參與社會生活之機會，結合政府及民間資源，規劃並推行
    各項扶助及福利措施，特制定本法；本法未規定者，適用其他法律之規定。」因
    身心障礙者工作及學習機會比身心正常者少，政府為照顧其生活，不得不對於身
    心正常者之工作權加以部分限制，乃有身心障礙者保護法第三十七條第一項「非
    本法所稱視覺障礙者不得從事按摩業」之規定，此為增進公共利益，實現真正之
    平等所必要，與憲法第二十三條規定之精神相符，原告所訴，容有誤會，併此
    明。
五、綜上所述，原告既係「真好民間療法所」之負責人，其營業場所內因發生違法按
    摩事件，被告依身心障礙者保護法第三十七條第一項及第六十五條第二項規定，
    以其受僱人乙○○所受二萬元罰鍰處分加倍處以原告四萬元罰鍰，於法並無不合
    ，訴願決定予以維持，亦無違誤，原告起訴意旨，仍執前詞及個人主觀之見解，
    請求撤銷訴願決定及原處分，為無理由，應予駁回。又本件依卷內資料及本院調
    查庭所獲資料，事證已臻明確，爰不經言詞辯論判決。
據上論結，本件原告之訴為無理由，爰依行政訴訟法第二百三十三條第一項、第九十
八條第三項前段，判決如主文。
中    華    民    國      九十二    年      四        月      十六      日
                                  臺北高等行政法院  第三庭
                                                    法  官  林文舟
右為正本係照原本作成。
本件以訴訟事件所涉及之法律見解具有原則性者為限，始得於本判決送達後二十日
內向本院提出上訴狀並表明上訴理由，如已於本判決宣示後送達前提起上訴者，應
於判決送達後二十日內補具上訴理由（均按他造人數附繕本），且經最高行政法院
許可後方得上訴。
中    華    民    國      九十二    年      四        月      十六      日
                                                    書記官  李淑貞


司法院資訊處製作；財團法人民間司法改革基金會備份。
